臺灣臺中地方法院民事判決
109年度訴字第3914號
原      告  王秀玉  


訴訟代理人  周進文律師
被      告  鄭陳柳  
上列當事人間請求確認債權不存在事件，本院於民國110年11月1
7日言詞辯論終結，判決如下：
    主    文
確認被告就本院一○二年度司促字第552號確定支付命令對原告於
超過新臺幣柒拾柒萬柒仟玖佰參拾玖元之債權不存在。
原告其餘之訴駁回。
訴訟費用由被告負擔百分之八十七，餘由原告負擔。 
    事實及理由
壹、程序方面 
一、按確認法律關係之訴，非原告有即受確認判決之法律上利益
    者，不得提起之，民事訴訟法第247條第1項前段定有明文。
    又所謂即受確認判決之法律上利益，係指法律關係之存否不
    明確，原告主觀上認其在法律上之地位有不安之狀態存在，
    且此種不安之狀態，能以確認判決將之除去者而言（最高法
    院52年台上字第1240號判例意旨參照）。經查，原告主張本
    院核發102年度司促字第552號支付命令（下稱系爭支付命令
    ）並確定，本件原告主張系爭支付命令所示之債權其中新臺
    幣（下同）187萬8732元已因清償而消滅，而被告以系爭支
    付命令為執行名義向原告聲請強制執行，故原告訴請確認系
    爭支付命令債權中187萬8732元已不存在，應予扣除，堪認
    兩造間就系爭支付命令所載之債權數額確實存在不明確，致
    原告在私法上之地位有受侵害之不安狀態存在，且此不安狀
    態得以確認判決除去之，揆諸前揭說明，原告提起本件確認
    之訴，應予准許。
二、被告經合法通知，未於言詞辯論期日到場，核無民事訴訟法
    第386條各款所列情形，爰依原告聲請由其一造辯論而為判
    決。
貳、實體方面
一、原告起訴主張：被告主張對原告有如附表所示之債權存在，
    向本院聲請對原告核發102年度司促字第552號支付命令（下
    稱系爭支付命令）並確定，原告以系爭支付命令所示之債權
    不存在而提起再審之訴，經本院以104年度再字第23號民事
    判決，認定附表編號④、⑦之支票債權，於支付命令核發前已
    清償完畢而不存在，被告執附表編號④、⑦之支票於本院102
    年度司執字第38917號強制執行事件（下稱系爭執行事件）
    中受償之187萬8732元，應自系爭支付命令中扣除。而原告
    就不利部分全部上訴，被告僅部分上訴，再經臺灣高等法院
    臺中分院（下稱臺中高分院）以105年度上字第513號民事判
    決廢棄改判，即附表編號④、⑦之100萬債權因被告未上訴而
    確定，而系爭支付命令所載之335萬債權應扣除附表編號④、
    ⑦之100萬及被告執附表編號④、⑦之支票於系爭執行事件受償
    之187萬8732元，則被告系爭支付命令之債權應為55萬2535
    元。然被告就不利部分全部提起上訴，復經最高法院以109
    年度台上字第540號發回更審，又經臺中高分院以109年度重
    上更一字第48號（下稱更一審判決）民事判決認定被告於系
    爭執行事件中受償187萬8732元之時間點，為系爭支付命令
    確定後，並不符合再審事由，而駁回原告再審之請求。然依
    本院104年度再字第23號民事判決，附表編號④、⑦之支票債
    權已於系爭支付命令核發前已清償完畢而不存在，被告仍於
    系爭執行事件中執附表編號④、⑦之支票取得187萬8732元，
    顯無法律上原因，原告以不當得利返還請求權與系爭支付命
    令所餘之債權235萬元相抵銷，且被告係以廖政男名義受償1
    ,878,732元，該受償之金額自應由被告對於原告之債權扣除
    ，並主張系爭支付命令之債權為552,535元，為此，爰依民
    事訴訟法第247條第1項提起本件訴訟等語。並聲明：確認系
    爭支付命令所載被告對於原告之債權，於超過552,535元之
    範圍不存在。
二、被告未於言詞辯論期日到場，亦未提出書狀作何聲明或陳述
    。
三、本院得心證之理由：
(一)原告主張本院核發之系爭支付命令關於附表編號④、⑦之支票
    債權不存在之事實，業經本院以104年度再字第23號判決確
    定之事實，業據經本院調閱本院102年度司促字第552號、10
    4年度再字第23號、臺中高分院105年度上字第513號、最高
    法院108年度台上字第540號及臺中高分院109年度重上更一
    字第48號卷宗核閱無誤，堪信為真。又支付命令於民事訴訟
    法督促程序編公告施行後確定者，適用修正後之規定。於民
    事訴訟法督促程序編公告施行前確定者，債務人仍得依修正
    前民事訴訟法第521條第2項規定提起再審之訴。並以原支付
    命令之聲請，視為起訴。故訴訟標的經修正前民事訴訟法第
    521條第1項支付命令裁判者，與確定判決有相同之既判力，
    僅得提起再審之訴救濟。依上說明，系爭支付命令係於102
    年3月6日確定，而適用104年7月1日修正前民事訴訟法第521
    條第1項之規定，在該督促程序當事人間具有與確定判決之
    同一效力。且系爭支付命令亦於原告提起再審之訴後經更一
    審判決確定，惟依更一審判決所載，原告固主張被告有將附
    表編號④、⑦之支票交由訴外人廖政男，由廖政男以第二順位
    抵押權人身分於系爭執行事件中參與分配而獲償187萬8,732
    元，然因系爭執行事件之分配表係於系爭支付命令確定後，
    才製作完成，並非本件督促程序中可得審究之證據，自難以
    該證據而為認定被告得否聲請系爭支付命令之資料等語，足
    見於更一審判決中，就被告是否獲償187萬8,732元部分，係
    以不符再審事由為由駁回，是原告主張此部分並不受系爭支
    付命令之既判力所及，即屬有據。
(二)經查，訴外人廖政男執附表編號④、⑦之支票，以第二順位抵
    押權人身分於系爭執行事件參與分配，又訴外人廖政男受償
    之金額，除附表編號④、⑦之支票共計100萬元外，尚包含迄
    拍定日102年7月4日止之利息及違約金，共計受償1,878,732
    元等情，業經本院調取系爭執行事件卷宗之分配表影本在卷
    足參(見本院卷第207-210頁)。又證人包珠慧於臺中高分院1
    05年度上字第513號準備程序時具結後證稱：鄭陳柳聲請支
    付命令（即系爭支付命令）係由我幫忙聲請，該7張票全部
    沒有清償，而王秀玉當時有房子在法拍，所以執行處有叫我
    湊100萬的票拿去強制執行，而有獲償100萬，我是拿附表編
    號④、⑦的票去獲償等語（見本院卷132-134頁）。參以被告
    於臺中高分院105年度上字第513號於106年8月29日準備程序
    時主張曾以附表④、⑦支票交付訴外人廖政男，由廖政男以第
    二順位抵押權人身分於系爭執行事件參與分配，而獲償1,87
    8,732元並不爭執一節，業據本院調閱臺中高分院105年度上
    字第513號卷。原告主張訴外人廖政男於系爭執行事件參與
    分配受償款項係用以清償被告對原告系爭支付命令債權尚屬
    可採，而被告經合法通知，無正當理由未到庭爭執，亦未提
    出書狀作何聲明或陳述，依民事訴訟法第280 條第1 項規定
    ，視為自認。又被告受償上開款項既係基於系爭支付命令債
    權，原告另主張被告受領上開款項並無法律上理由，為不當
    得利，則不可採。
(三)依債務本旨，向債權人或其他有受領權人為清償，經其受領
    者，債之關係消滅；對於一人負擔數宗債務而其給付之種類
    相同者，如清償人所提出之給付，不足清償全部債額時，由
    清償人於清償時，指定其應抵充之債務；清償人不為前條之
    指定者，依左列之規定，定其應抵充之債務：一、債務已屆
    清償期者，儘先抵充。二、債務均已屆清償期或均未屆清償
    期者，以債務之擔保最少者，儘先抵充；擔保相等者，以債
    務人因清償而獲益最多者，儘先抵充；獲益相等者，以先到
    期之債務，儘先抵充。三、獲益及清償期均相等者，各按比
    例，抵充其一部；清償人所提出之給付，應先抵充費用，次
    充利息，次充原本；其依前二條之規定抵充債務者亦同，民
    法第309條、第321條、第322條、第323條分別定有明文。經
    查，原告並未陳明被告受償上開款項應如何抵充，又附表所
    示借款均已屆期且均無擔保，故依民法第323條先抵充利息
    後，再抵充本金，系爭支付命令債權為2,350,000元，及自
    附表編號①②③⑤⑥所示發票日起至清償日止，按週年利率百分
    之5計算之利息（見更一審判決主文第二項），依此計算迄
    系爭執行事件拍定日102年7月4日止，系爭支付命令債權之
    利息應為306,671元（元以下四捨五入，計算式詳利息計算
    表），本息合計應為2,656,671元，受償1,878,732元後，尚
    餘777,939元（計算式：2,656,671元-1,878,732=777,939元
    ）及自102年7月5日起至清償日止，按週年率百分之5計算之
    利息。
四、綜上所述，原告訴請確認系爭支付命令對原告之債權，於超
    過777,939元之範圍不存在為有理由，應予准許。其餘部分
    則無理由，應予駁回。
五、另本件事證已臻明確，兩造其餘攻擊防禦方法及所提證據，
    經核與判決之結果不生影響，爰不逐一論述，均併此敘明。
六、訴訟費用負擔之依據：民事訴訟法第78條。　　　　
中　　華　　民　　國　　110 　年　　12　　月　　22　　日
                  民事第一庭    法  官  蔡孟君
正本係照原本作成。
如對本判決上訴，須於判決送達後20日內向本院提出上訴狀。如
委任律師提起上訴者，應一併繳納上訴審裁判費。
中　　華　　民　　國　　110 　年　　12　　月　　22　　日
                                書記官  鄭雅雲
【附表】

編號 票據種類   付款銀行  帳號    發 票 日 　即利息起算日     面額 (新臺幣:元)    票號 ①   支票 台灣中小企業銀行北屯分行 3145-1     99.10.01  1,000,000 AY0000000 ②   支票 台灣中小企業銀行北屯分行 3145-1     99.10.01    400,000 AY0000000 ③   支票 台灣中小企業銀行北屯分行 3145-1    100.01.10    700,000 AY0000000 ④   支票 台灣中小企業銀行北屯分行 3145-1    100.05.11    400,000 AZ0000000 ⑤   支票 台灣中小企業銀行北屯分行 3145-1    100.05.13    150,000 AZ0000000 ⑥   支票 台灣中小企業銀行北屯分行 3145-1    100.05.20    100,000 AZ0000000 ⑦   支票 台灣中小企業銀行北屯分行 3145-1    100.05.20    600,000 AZ0000000                合            計      3,350,000  
利息計算表